【裁判字號】    88,重訴,1113
【裁判日期】    890808
【裁判案由】    返還不當得利
【裁判全文】
臺灣臺北地方法院民事判決  八十八年度重訴字第一一一三號
    原      告    甲○○
    訴訟代理人    洪堯欽律師
                  黃麗蓉律師
                              （指定送達代收人    洪堯欽律師）
    被      告    華僑商業銀行股份有限公司  設台北市○○路八號
    法定代理人    戊○○      住台北市○○路八號
    訴訟代理人    丙○○      住台北市○○街七八號二樓
                  丁○○      .
    複  代理人    乙○○      住台北市○○街七八號二樓
右當事人間返還不當得利事件，本院判決如左：
    主    文
原告之訴及假執行之聲請均駁回。
訴訟費用由原告負擔。
    事    實
壹、原告方面：未於最後言詞辯論期日到場，據其前所陳：
一、聲明：被告應給付原告新台幣（下同）一千四百二十二萬零二百七十一元及自起
    訴狀繕本送達之翌日即民國八十八年五月一日起至清償日止，按年息百分之五計
    算之利息，原告並願供擔保請准宣告假執行。
二、陳述：
  （一）緣於七十七年二月十日，訴外人陶雄向原告表示其所有之興宇股份有限公司
        （以下簡稱興宇公司）與被告即華僑商業銀行洽妥貸款，請原告偕同其親友
        為該爭貸款之連帶保證人，原告基於與之多年交情，乃同意為興宇公司向被
        告借款之保證人，而與陶雄、吳生財、陶達、陶華等人為興宇公司之連帶保
        證人並與被告訂立保證書，嗣興宇公司於原告不知情之狀況下，與被告於民
        國八十一年二月十四日另行簽定授信約定書與開發國內信用狀暨融資契約書
        ，而前開約定書中之保證人僅有陶雄一人，且最高限額為三千萬元。興宇公
        司與被告間另成立一新的貸款契約，且就此新貸契約部分之保證人，雙方同
        意僅由陶雄一人負起此三千萬元之連帶保證責任。惟原告係於七十七年二月
        十日承諾擔保興宇公司對被告之借款債務，興宇公司嗣後已清償該筆借款債
        務。然被告從未告知原告興宇公司已清償該筆債務，亦從未告知原告，興宇
        公司於八十一年二月十四日已與被告另行簽訂授信約定書與開發國內信用狀
        暨融資契約書，而前開約定書中之保證人僅有陶雄一人，且最高限額為三千
        萬元，是以，原告於誤認自身之保證責任仍存在之情形下，代興宇公司償還
        其自八十一年二月十四日以後所積欠被告之借款，被告並予以收受乃無法律
        上原因受有利益，應返還不當得利。
  （二）關於兩造不爭執之事實部分：
      (1)七十七年二月十日，為擔保興宇公司對被告之貸款債務，原告偕同陶雄、吳
        生財、陶達、陶華等人，與被告訂立保證書，成為系爭貸款之連帶保證人。
      (2)興宇公司於八十一年二月十四日與被告另行簽訂授信約定書與開發國內信用
        狀暨融資契約書，而前開約定書中之保證人僅有陶雄一人，且最高限額為三
        千萬元。
      (3)被告從未告知原告，興宇公司於八十一年二月十四日已與被告另行簽訂以陶
        雄為保證人，最高限額為「三千萬元」之授信約定書與開發國內信用狀暨融
        資契約書。
  （三）兩造爭執之部分：
      (1)關於原告所負之連帶保證責任已於八十一年二月九日終止部分：查被告所謂
        ：「依證人謝正宗於  鈞院八十八年六月二十四日開庭審理時之證詞『八十
        一年那次是陶雄透過我問甲○○說一年到了，是否要繼續簽，我問甲○○，
        他說不再保了，我就通知陶雄，…』觀之，倘認證人之證詞為實，可知原告
        僅係透過證人謝正宗通知陶雄，不願擔任保證人，惟未通知被告公司欲終止
        保證責任」云云；惟查，八十八年六月二十四日，證人謝正宗於  鈞院證稱
        ：「七十九年五、六月時，被告請甲○○來對保重新簽名…八十年又有一次
        ，同樣被告請甲○○來對保簽名，甲○○跟我說這是最後一次，他有簽名，
        到八十一年，又要對保，甲○○不簽不保證了，以後我跟陶雄說，他會想辦
        法另找保人，後來告訴我已找到沒問題了」，可得知，由於原告於八十一年
        間不欲繼續擔保興宇公司對被告貸款債務，是以，興宇公司乃於八十一年二
        月十四日另行與被告簽署最高限額為三千萬元之授信約定書與開發國內信用
        狀暨融資契約書，雙方同意僅由訴外人陶雄一人擔負此三千萬之連帶保證責
        任，從而興宇公司自八十一年二月十日以後，對被告所負之債務，均與原告
        無涉。綜上可知，被告辯稱原告僅係透過證人謝正宗通知陶雄，不願擔任保
        證人，惟被告公司從未接獲原告欲終止保證責任之通知，實屬卸責之詞，委
        無足採。
      (2)至被告復謂：「…且從原告原告前於八十三年十二月二十四日傳真之文件所
        載『本人對貴分行所保證有關興宇公司貸款一事，因債務人未能依約償還，
        本人決定以下列方式代償債務…』，及原告所具申請書所載『本人為興宇股
        份有限公司在貴行融資借款得連帶保證人之一，茲因該公司業已倒閉，且負
        責人亦不知去向，因本人對該公司之營運狀況一無所知，且因公事繁忙未能
        及時通知  貴行不作續保之意思表示，實稱無妄之災，惟本人仍願擔負保證
        人之責任，故希望  貴行能減免該公司倒閉後未付之利息及違約金…』等語
        觀之，亦足證原告從未向被告表明不願保證，亦從未向被告公司表明要終止
        保證責任，原告自始至終均認定且明確知悉其確實負有保證責任，並基於此
        前提向被告公司償還保證債務。」云云；惟查，被告所提出之兩張證明書，
        第一張證明書所載內容，表示於八十三年十二月二十四日「就原告所保證有
        關興宇公司貸款一事，因債務人未能依約償還，而決定其償還方式」，此一
        日期早於被告公司聲請發支付命令之前，可知與支付命令毫無關係；而第二
        張證明書所載「原告仍願負擔保證人之責，故希望貴行能免該公司倒閉後未
        付之利息及違約金，並於原告代為清償該公司對貴行之負債後，請貴行撤消
        本人所有根據被告公司所提出之兩張證明書，第一張證明書所載內容，表示
        於八十三年十二月二十四日「就原告所保證有關興宇公司貸款一事，因債務
        人未能依約償還，而決定其償還方式」，此一日期早於被告公司聲請發支付
        命令之前，可知與支付命令毫無關係；而第二張證明書所載「原告仍願負擔
        保證人之責，故希望貴行能免該公司倒閉後未付之利息及違約金，並於原告
        代為清償該公司對貴行之負債後，請貴行撤銷本人所有…不動產之查封令」
        云云，此證明書乃原告對被告公司誤認具有保證債務時所為之意思表示，並
        非為清償支付命令所表彰之債務，從而原告所為仍係非債清償，殆無可疑，
        原告自得對被告公司主張返還不當得利。
      (3)綜據上述，原告於七十七年二月十日，為擔保興宇公司對被告之貸款債務，
        與被告訂立保證書，成為系爭貸款之連帶保證人，然於八十一年間，因原告
        不願再擔任興宇公司之連帶保證人，故興宇公司乃與被告於八十一年二月十
        四日另行簽定授信約定書與開發國內信用狀暨融資契約書，而於前開約定書
        中，雙方同意由訴外人陶雄一人負起連帶保證責任，且最高限額為三千萬元
        。是以，原告之連帶保證責任於訴外人陶雄與被告另行簽訂授信約定書與開
        }發國內信用狀暨融資契約書時已合法終止，此一事實，委實不容被告否認。
  （四）關於系爭支付命令是否合法送達而生效之部分：
      (1)被告又謂：「原告就其戶籍設於高雄市○○路二十號六樓乙節，並不否認，
        僅辯稱戶籍地並非即為住所地云云，惟其辯解顯無可採…」云云；惟查：
      民事訴訟法第一百三十六條第一項本文之規定：「送達於應受送達人之住、
        居所、事務所或營業所行之。」所謂「住所」，依民法第二十條第一項之規
        定：「依一定事實，足認以久住之意思，住於一定之地域者，即為設定其住
        所於該地。」今原告自七十七年二月十日起，及此後與被告公司往來之文件
        簽署皆以「台北市大安區○○○路六九七巷二十三號五樓」為住所地，可知
        被告公司顯係知悉原告之住所地為上述之住址；被告公司辯稱：「原告原設
        籍於高雄市○○區○○路二十號六樓，八十六年一月七日始遷入台北市大安
        區○○○路六九七巷二十三號五樓，同年二月二十七日又遷回高雄市○○區
        ○○路二十號六樓」云云，原告確長期居住於台北市大安區○○○路六九七
        巷二十三號五樓，雖於八十六年間曾遷移戶籍，惟該戶籍之遷移，與原告久
        住於上述住址之事實並無影響。況本件系爭八十五年度促字第八八八一號支
        付命令之送達時間為八十五年四月十一日，被告公司所指，原告遷移戶籍時
        間為八十六年間，與本件系爭支付命令之送達時間無涉。
      如前所述，依民法對於「住所」之定義為「依一定事實，足認以久住之意思
        ，住於一定之地域者，即為設定其住所於該地」，被告公司指稱「原告所有
        高雄市○○區○○路二十號一至八樓建物及其座落基地之不動產登記簿謄本
        ，其所有權人住址之記載為高雄市○○區○○路二十號六樓，顯見原告係以
        該住址為其住所。」云云，按戶籍地並非即為住所地，此為當然之理，然依
        被告公司所述，顯係被告公司對於「住所」之定義有所誤解。
      依被告公司所指，最高法院八十三年台抗字第三號裁定謂：「區分所有建物
        住戶之僱傭而任代轉信件之建物管理員，與民事訴訟法第一百三十七條第一
        項規定所稱僱傭人相當。查本件第一審判決，於八十一年九月二十七日送達
        抗告人時，雖未獲會晤抗告人，但抗告人所住大樓既設有管理員，郵政機關
        之郵差及非不得將該判決交付大樓管理員，以為送達。」惟本件系爭支付命
        令所送達者為高雄市○○區○○路二十號之管理部，並非原告所居住之二十
        號六樓之代轉信件之建物管理員，無該裁定之適用，自不待言。
      再者，原告與被告公司往來之文件簽署皆以「台北市大安區○○○路六九七
        巷二十三號五樓」之住址為聯絡住址，而被告公司將八十五年度促字第八八
        八一號支付命令送達之地址為「高雄市○○區○○里○○路二十號六樓」，
        該送達既未依法送達原告之住所，即未合法送達，況送達証書上收件圓章，
        其上地址載明為「高雄市○○區○○里○○路二十號」，並非送達之地址，
        該支付命令實際送達地址與被告申請送達地址既不相符，顯未完成送達。
      另被告公司於八十八年十月所提出之答辯狀指出：「原告原設籍於高雄市○
        ○區○○路二十號六樓，八十六年一月七日始遷入台北市大安區○○○路六
        九七巷二十三號五樓，同年二月二十七日又遷回高雄市○○區○○路二十號
        六樓」而後又辯稱：「依其所提出原告之戶籍謄本觀之，原告從未設籍於台
        北市大安區○○○路六九七巷二十三號五樓之住所。」其前後矛盾之處，顯
        見被告公司係為模糊「本件系爭支付命令所應送達住所」之爭議焦點所為之
        辯解，不足採信。
      (2)被告另謂：「其次，民法第二十條第一項規定『依一定之事實，足認以久住
        之意思，住於一定之地域者，即為設定其住所於該地』，是決定住所須有二
        項要件，一為久住之意思，一為居住之事實。當事人有無『久住之意思』，
        應『依一定之事實』探求並認定之，所謂『一定事實』，包括戶籍登記、居
        住情形、家屬概況以及在當地工作等事實，尤以戶籍登記資料為主要依據」
        云云；是以，被告亦自承戶籍登記資料僅為認定住所之主要依據，然並非惟
        一之依據，今原告自七十七年二月十日起，及此後與被告公司往來之文件簽
        署皆以「台北市大安區○○○路六九七巷二十三號五樓」為住所地，可知被
        告公司顯係知悉原告之住所地為上述之住址。
      (3)再以，八十五年度促字第八八八一號支付命令既未完成送達，應無確定之效
        力。再者，消費者保護法第十二條規定：定型化契約中違反誠信原則對消費
        者顯失公平者，無效。民法第一百四十八條第二項、第二百十九條亦分別規
        定：行使權利履行義務應依誠實及信用方法。按雙方間約定書中未明文規定
        應將主債務人於連帶保證人保證期間內借款或還款之事由通知保證人，更未
        約定應於主債務人有遲延履行或有違約之虞時，速通知保證人，使保證人能
        督促主債務人履行債務，或視其個人狀況，行使民法第七百五十四條之終止
        保證契約，以防止損害擴大。依此，該約定書中關於保證約定條款部份顯然
        違背平等互惠及誠信原則而無效。
三、證據：提出保證契約影本一份、三千萬元之授信約定書影本一份、台灣台北地方
          法院八十七年重訴字第一二二三號民事判決影本一份、支付命令聲請書影
          本一份、支付命附表影本一份、送達證書及保證書影本各一份、證明書影
          本二份、被告公文影本二份及原告與被告歷次往來文件影本五份為證，並
          聲請詢問證人謝正宗。
貳、被告方面：
一、聲明：如主所示，及若受不利判決願供擔保免假執行。
二、陳述：
  （一）按「為訴訟標的之法律關係，於確定之終局判決中已經裁判者，就該法律關
        係即有既判力，當事人雖僅於新訴訟用作攻擊防禦方法，法院亦不得為反於
        確定判決意旨之裁判」，最高法院二十七年上字第八號判例著有明文，另最
        高法院四十二年台上字第一三０六號判例亦載明「訴訟標的之法律關係，於
        確定之終局判決中經裁判者，當事人之一造以該確定判決之結果為基礎，於
        新訴訟用作攻擊防禦方法時，他造應受既判力拘束，不得以該確定判決言詞
        辯論終結前，所提出或得提出而未提出之其他攻擊防禦方法，為與該確定判
        決意旨相反之主張，此就民事訴訟法第三百九十九條第一項規定之趣旨觀之
        甚明」，合先陳明。
  （二）本件被告公司對原告甲○○確有保證債務清償之請求權，業經台灣高雄地方
        法院核發八十五年度促字第八八八一號及六七七七號支付命令確定在案，而
        確定之支付命令與確定判決有同一效力，被告甲○○於收受前開支付命令後
        ，既未依法提出異議，依前開最高法院判例見解，原告仍主張保證債務不存
        在，而請求被告公司返還不當得利，自無理由。
  （三）原告從未通知終止保證契約：
      (1)原告於本案所爭執之事實業經支付命令確定在案，已如前述，惟縱認原告仍
        得於本次訴訟中爭執保證責任之存否，被告公司亦從未接獲原告通知終止保
        證契約。按原告陳稱「我們有跟被告講，我們已不願意保證且沒有保證責任
        ，故不需要付這筆錢」，「第三年我們不願意，陶雄也另找保證人，被告也
        接受」，「付錢時我們認為我們已沒有保證責任了」云云，與事實不符，被
        告否認之，且從原告前於八十三年十二月二十四日傳真之文件所載「本人對
        貴分行所保證有關興宇公司貸款一事，因債務人未能依約償還，本人決定以
        下列方式代償債務．．」，及原告所具申請書所載「本人為興宇股份有限公
        司在貴行融資借款的連帶保證人之一，茲因該公司業已倒閉，且負責人亦不
        知去向，因本人對該公司之營運狀況一無所知，且因公事繁忙未能及時通知
          貴行不作續保之意思表示，實稱無妄之災，惟本人仍須擔負保證人之責任
        ，故希望  貴行能減免該公司倒閉後未付之利息及違約金：：」等語觀之，
        亦足證原告從未向被告公司表明不願保證，亦從未向被告公司表明要終止保
        證責任，原告自始至終均認定且明確知悉其確實負有保證責任，並基此前提
        向被告公司償還保證債務。
      (2)證人謝正宗前於  鈞院八十八年六月廿四日庭訊時證稱「甲○○幫陶雄做保
        時有跟陶雄說希望他能獨立起來，故只幫他保一、二年」云云，惟上開證詞
        至多亦僅足證明原告曾向陶雄表示只願保一、二年，而保證關係係存於原告
        與被告公司間，縱使原告曾向陶雄表明上揭意旨，其效力亦不及於被告公司
        ，且由原告所保證書並未定有期限觀之，益足證原告確未曾向被告公司表明
        只願保一、二年，否則，原告何以未曾要求被告公司於保證書上加註保證期
        限。
      (3)另證人謝正宗又證稱「七十九年五、六月被告請甲○○來對保重新簽名．．
        ．八十年又有一次同樣被告請甲○○來對保．．．到八十一年又要對保，甲
        ○○不簽不保證了．．．」，「．．．七十九年以後的對保，我均在場，對
        簽什麼東西沒印象」云云，原告亦稱「每年重簽一次．．．是指被告：對興
        宇公司的債務繼續保證的文件」等語，均與事實不符，按原告所簽立本件保
        證書，並未定有期限，即於原告未表明終止保證責任前，原告就興宇公司對
        被告公司所負債務，均應負保證之責，被告公司何須每年要求原告重簽保證
        書，或重新辦理對保手續，原告主張顯不符常理，自不足採。且依銀行實務
        作業，銀行通常係與保證人簽訂未定期限之保證契約，故鮮聞有銀行每年請
        保證人重簽保證書，或每年重新對保證人辦理對保手續者，本件被告公司亦
        同，即被告公司並無保證書應每年重簽或重新對保之相關規定，事實上，原
        告就本件系爭債務，於七十七年間簽立名為「保證書」之文件乙次，被告公
        司就該「保證書」曾請求原告辦理對保手續乙次後，此外，被告公司未曾請
        求原告重新簽立保證書，亦未曾重新請求原告就該「保證書」辦理對保手續
        ，惟原告及證人謝正宗卻故意扭曲事實，一再堅稱除第一年簽署保證書外，
        爾後一、二年亦確曾簽署實際根本不存在的保證書，實匪夷所思。
  （四）另於主債務人陶雄及證人謝正宗詐欺案件偵查中，原告自認其僅要求謝正宗
        去銀行辦妥不再替陶雄連帶保證之事，並未向被告為終止保證責任之意思表
        示，且證人謝正宗前於八十八年六月廿四日開庭審理時亦證稱「八十一年那
        次是陶雄透過我問甲○○說一年到了，是否要繼續簽，我問甲○○，他說不
        再保了，我就通知陶雄，．．．」，是原告所簽訂之保證書既未定有期限，
        其又未通知被告欲終止保證責任，原告自仍應負保證責任。再者，按「就連
        續發生之債務為保證而未定有期間者，保證人得隨時通知終止保證責任，前
        項情形，保證人對於通知到達債權人後所發生主債務人之債務，不負保證責
        任」，民法第七五四條定有明文，另「保證人與債權人約定就債權人與主債
        務人間所生一定之關係範圍內之不特定債務，預定最高限額，由保證人保證
        之契約，學說上稱為最高限額保證。此種保證契約如定有期間，在該期間內
        所生約定範圍內之債務，不逾最高限額者，均為保證效力所及；如未定有期
        間，保證契約在未經保證人依民法第七五四條規定終止保證或有其他消滅原
        因以前，所生約定範圍內之債務，亦同。故在該保證契約有效期間內，已發
        生約定範圍內之債務，縱因清償或其他事由而減少或消滅，該保證契約依然
        有效，嗣後所生約定範圍內之債務，於不逾最高限額者，債權人仍得請求保
        證人履行保證責任」，最高法院七十七年台上字第九四三號判例著有明文。
        依證人謝正宗前於  鈞院八十八年六月廿四日開庭審理時之證詞「八十一年
        那次是陶雄透過我問甲○○說一年到了，是否要繼續簽，我問甲○○，他說
        不再保了，我就通知陶雄，：：」觀之，倘認證人之證詞為實，可知原告僅
        係透過證人謝正宗通知陶雄，不願擔任保證人，惟並未通知被告公司欲終止
        保證責任，據此，依前開法條規定暨最高法院判例意旨，原告自仍應負保證
        責任，是被告公司受領原告清償保證債務之款項，自無不當得利可言。
  （五）台灣高雄地方法院所核發之八十五年度促字第八八八一號及六七七七號支付
        命令，均生合法送達之效力：
      (1)按原告陳稱本件支付命令「經原告近日閱卷後，發現並非對原告之住所，即
        台北市○○○路六六七巷二三號五樓為送達，且收受該支付命令之文件，亦
        非原告或原告之家屬，該號支付命令既未對原告送達且未經原告收受自未確
        定，被告執該號支付命付主張與確定判決有同一效力，自屬無據」云云，惟
        查：
      由被告公司向高雄市新興區戶政事務所申請原告戶籍謄本觀之，原告原設籍
        於高雄市○○區○○路二十號六樓，八十六年一月七日始遷入台北市大安區
        ○○○路二段八十一巷二十三號五樓，同年二月二十七日又遷回高雄市○○
        區○○路二十號六樓（就此若尚有不明者，謹請向該戶政事務所函詢查明之
        ），據此，台灣高雄地方法院於八十五年三月二十六日核發系爭支付命令，
        同年六月十二日核發支付命令確定證明書，是時，原告之住所本即設籍於支
        付命令及確定證明書送達之地址高雄市○○區○○路二十號六樓。
      其次，由原告所有高雄市○○區○○路二十號一至八樓建物及其座落基地之
        不動產登記簿謄本，其所有權人住址均記載為「高雄市○○區○○里○○路
        二十號六樓」，本件訴訟原告起訴狀當事人欄住所亦載為錦田路二十號，及
        原告前為同一事件曾向台中地方法院提起訴訟，該訴訟起訴狀當事人欄住所
        仍載為錦田路二十號等節觀之，原告本身向公務機關登記之住所即為「高雄
        市○○區○○里○○路二十號六樓」，其向法院提起訴訟時亦自認其住所為
        錦田路二十號，顯見原告原即係以高雄市○○區○○路二十號六樓為其住所
        ，高雄地方法院就系爭支付命令依該址為送達，於法即自無不合。
      又按「受區分所有建物住戶之僱用而任代轉信件之建物管理員，與民事訴訟
        法第一百三十七條第一項規定所稱之受僱人相當。查本件第一審判決，於八
        十一年九月二十七日送達抗告人時，雖未獲會晤抗告人，但抗告人所住大樓
        既設有管理員，郵政機關之郵差即非不得將該判決交付大廈管理員，以為送
        達」，最高法院八十三年台抗字第三號裁定著有明文，另最高法院八十四年
        台抗字第二五八號裁定亦持相同見解，依前所述，本件系爭支付命令已送達
        於原告當時設籍之地址，依卷附送達證書之記載觀之，該支付命令乃由原告
        設籍所在大廈之管理員收取，核原告甲○○乃為聲名顯赫之公眾人物，倘若
        確有已遷離該址之事實，該大廈管理員豈有不知之理，是該大廈管理員既代
        原告收取系爭支付命令等法院訴訟文書，即足證明原告當時住所確實仍設於
        該址，且依前開各最高法院裁定意旨，該支付命令既已由其所住大廈之管理
        員代為收取，依法自已生送達之法效，應無疑問。
      原告主張其當時之住所為台北市○○○路六六七巷二十三號五樓，惟依前開
        戶籍謄本觀之，原告從未設籍於該處，是原告主張顯與事實不符，要無足取
        。
      (2)另原告主張被告公司提出之二張證明書，均與系爭支付命令無關云云，均係
        為混淆視聽所為辯解，不足採信，蓋解釋意思表示，應探求當事人之真意，
        不得拘泥於所用之辭句，民法第九十八條定有明文，本件被告公司之豐原分
        行與原告間之債權債務關係，僅有本件系爭支付命令所表彰原告為興宇公司
        對被告公司所負之保證債務，而該二紙證明書明載有「本人對貴分行所保證
        有關興宇公司貸款一事，因債務人未能依約償還，本人決定以下列方式代償
        債務」，及「本人仍願擔負保證人之責任，故希望貴行能免除該公司倒閉後
        未付之利息及違約，並於本人代為清償該公司對貴行之負債後，請貴行即行
        撤銷本人所有．．．不動產之查封令」等字句，探求當時原告給付之真意，
        顯見原告對被告公司所為系爭給付，原係為清償其對被告公司所負保證債務
        ，毫無疑義，詎原告竟主張「該證明書所載內容，係代償興宇公司之債務，
        並非清償支付命令所表彰之債務」云云，顯不符事實，應無可採。
      (3)住所，實務上向以戶籍為主要認定依據：
      原告就其戶籍設於高雄市○○路二十號六樓乙節，並不否認，僅辯稱戶籍地
        並非即為住所地云云，惟其辯解顯無可採，按：「聲請認可收養子女事件，
        須聲請最高法院指定管轄者，以收養人在中華民國無住所、居所或住居所不
        明，亦無最後之住所者為限，夫妻二人共同收養，其中一人在中華民國現有
        住、居所或有最後之住所（即曾經在中華民國設籍）者，應逕向其住、居所
        或最後住所所在地法院聲請認可收養，無須向最高法院聲請指定管轄」，最
        高法院八十六年聲字第三六九號裁判要旨著有明文，另「按原告在中華民國
        境內無住所、事務所及營業所者，法院應依被告之聲請以裁定命原告供訴訟
        費用之擔保，又依一定之事實，足認以久住之意思，住於一定之地域者，即
        為設定其住所於該地，民事訴訟法第九十六條第一項、民法第二十條分別定
        有明文。又當事人有無久住之意思，應依客觀之事實探求並認之，並不以有
        長期居住之事實為必要，而所謂『一定之事實』，尤以戶籍登記資料為主要
        之依據」，台灣高等法院八十五年抗字第三二四０號裁定著有明文，據此，
        顯見有關住所，實務上向以戶籍為認定之主要依據，合先陳明。其次，民法
        第二十條第一項規定「依一定之事實，足認以久住之意思，住於一定之地域
        者，即為設定其住所於該地」，是決定住所需有二項要件，一為久住之意思
        ，一為居住之事實。當事人有無「久住之意思」，應「依一定之事實」探求
        並認定之，所謂「一定事實」，包括戶籍登記、居住情形、家屬概況以及在
        當地工作等事實，尤以戶籍登記資料為主要依據。所謂「居住之事實」，居
        住於一定的地域並不以毫無間斷，從未離開為必要，雖有長期居住事實，卻
        不認有久住之意思者，不能認為設定住所於該地，據此：由原告甲○○前以
        高雄市民之身分，於民國八十四年當選為第三屆立法委員，其後又當選為現
        任高雄市議員，另原告於八十七年曾一度公開參與高雄市長之競選，其於個
        人網站上亦一再宣示其為高雄人，發起高雄行善團等節觀之，原告不但將戶
        籍長久設於高雄市○○路二十號六樓，又長久以任高雄市民選立法委員、高
        雄市議員為職，其顯有久住於高雄之意思，昭然若揭；另原告辯稱其長期居
        住於台北市○○○路六九七巷二十三號五樓，此節是否屬實，已有疑問；再
        者，由原告於個人網站上不斷以高雄人自居，及其前開任公職情形觀之，其
        無久住台北之意思，至為顯然，是即使其稱居住於台北之事屬實，亦不能認
        定其已設定住所於台北；綜上，依據民法第二十條第一項規定暨前開各項說
        明，原告之住所顯係設於高雄市○○路二十號六樓，應無疑問。
      其次，原告主張系爭支付命令送達者為高雄市○○路二十號之管理部，並非
        原告所居住之二十號六樓之代轉信件之建物管理員，是無最高法院台抗字第
        三號裁定之適用云云，惟查，所謂大樓建物管理員，乃係為大樓全體住戶辦
        理郵件收取、進出入人員登記、大樓清潔等相關大樓管理事務之人員，其既
        非專為某一住戶服務，於收取郵件時所用收件章載為高雄市○○路二十號管
        理部，而非高雄市○○路二十號「六樓」之管理員，亦為事理之常，原告主
        張顯無可採。
三、證據：提出支付命令及確定證明書各一份、原告傳真文件一份、申請書一份、保
          證書一份、被告與陶雄間之借貸資料一份、原告戶籍謄本一份、不動產登
          記謄本一份、原告前向台灣台中地方法院提起之起訴狀一份、參考資料一
          份、實務見解三份、不起訴處分書一份、當選名單一份、高雄市議會網頁
          及原告個人網頁資料各一份（以上均影本）為證。
    理    由
一、程序方面：本件原告，未於最後言詞辯論期日到場，核無民事訴訟法第三百八十
    六條各款所列情形，爰依被告之聲請，由其一造辯論而為判決。
二、本件原告起訴主張：原告於七十七年二月十日，因訴外人陶雄向原告表示其所有
    之興宇公司與被告即華僑商業銀行洽妥貸款，請原告偕同其親友為該爭貸款之連
    帶保證人，原告基於與之多年交情，乃同意為興宇公司向被告借款之保證人，而
    與陶雄、吳生財、陶達、陶華等人為興宇公司之連帶保證人並與被告訂立保證書
    ，嗣興宇公司於原告不知情之狀況下，與被告於民國八十一年二月十四日另行簽
    定授信約定書與開發國內信用狀暨融資契約書，而前開約定書中之保證人僅有陶
    雄一人，且最高限額為三千萬元。興宇公司與被告間另成立一新的貸款契約，且
    就此新貸契約部分之保證人，雙方同意僅由陶雄一人負起此三千萬元之連帶保證
    責任。惟原告係於七十七年二月十日承諾擔保興宇公司對被告之借款債務，興宇
    公司嗣後已清償該筆借款債務。然被告從未告知原告興宇公司已清償該筆債務，
    亦從未告知原告，興宇公司於八十一年二月十四日已與被告另行簽訂授信約定書
    與開發國內信用狀暨融資契約書，而前開約定書中之保證人僅有陶雄一人，且最
    高限額為三千萬元，是以，原告於誤認自身之保證責任仍存在之情形下，代興宇
    公司償還其自八十一年二月十四日以後所積欠被告之借款一千四百二十二萬零二
    百七十一元，被告並予以收受乃無法律上原因受有利益，應返還不當得利等情。
    被告則以：其受有原告本件之清償係基於台灣高雄地方法院八十五年度促字第六
    七七七號及八八八一號確定之支付命令，按系爭支付命令既已確定，原告即不得
    以該確定判決言詞辯論終結前，所提出或得提出而未提出之其他攻擊防禦方法，
    為與該確定判決意旨相反之主張，是原告仍主張保證債務不存在，而請求被告公
    司返還不當得利，自無理由；且原告並未明示通知被告終止系爭保證契約，而前
    開之確定支付命令，亦無原告所主張不合法送達之情形等情資為抗辯。
三、查：本件原告主張其曾於七十七年二月十日，為擔保興宇公司對被告之貸款債務
    ，由原告偕同陶雄、吳生財、陶達、陶華等人，與被告訂立保證書，成為系爭貸
    款之連帶保證人，該保證契約書之內容為原告同意以二千萬元為限額擔保興宇公
    司對被告現在及將來所負之借款、票款、透支、墊款、保證、損害賠償及其他一
    切債務，嗣被告因興宇公司欠款，乃向原告追索並於八十六年三月二十日經原告
    向被告清償一千四百二十二萬零二百七十一元之事實，業經原告提出保證書一份
    及被告提出證明書一份為證，復為兩造所不爭執，應堪信為真實。本院認兩造爭
    執之要旨應在於：被告受有原告前開一千四百二十二萬零二百七十一元之清償，
    是否無法律上之原因而受有利益？茲細述本院得心證之理由如下：
（一）依民法第一百七十九條之規定得請求返還不當得利之要件如下：(1)無法律上之
      原因受有利益。(2)他人受有損害。(3)所受損害與所受利益間有因果關係。而所
      謂無法律上原因，除自始即無法律上原因外，若受有利益時雖有法律上原因而
      其後已不存在者，亦應認係無法律上原因。則本件首應審究者即為系爭台灣高
      雄地方法院八十五年度促字第六七七七號及第八八八一號確定之支付命令是否
      得認為被告受有原告本件一千四百二十二萬零二百七十一元之法律上原因？本
      院查：
    (1)依民事訴訟法第五百二十一條之規定，債務人未於法定期間提出異議者，支付
      命令與確定判決有同一效力。再參以最高法院六十八年台上字第二六八四號判
      例要旨「支付命令屬於裁定性質，被上訴人如認支付命令確定前曾經訴訟上和
      解而有再審原因，得依民事訴訟法第五百零七條準用同法第四百九十六條第一
      項第十二款規定聲請再審」之趣旨以觀，若支付命令業經確定，除該確定之支
      付命令確有再審之事並經法院否認該確定支付命令之效力外，該確定之支付命
      令即與確定判決有同一之效力。
    (2)而本件台灣高雄地方法院八十五年度促字第六七七七號及第八八八一號支付命
      令業經確定之事實，既有確定證明書二紙在卷可資佐證，本院認前開支付命令
      已與確定判決有同一之效力，原告雖以前開支付命令未經合法送達不生效力等
      情詞置辯，惟縱原告所言為真，亦不過係前開確定之支命令有無得提起再審之
      事由爾，尚無足憑為否認前開確定支付命令之效力，質言之，本院認於前開確
      定支付命令未經法律程序宣告失效前，為顧及法律之安定性，系爭確定之支付
      命令仍應有效，亦即該支付命令被告仍得憑為受領原告清償本件一千四百二十
      二萬零二百七十一元之法律上原因。
    (3)茲被告受有原告本件一千四百二十二萬零二百七十一元之清償，既係本於台灣
      高雄地方法院八十五年度促字第六七七七號及第八八八一號確定支付命令，即
      係有法律上之原因，原告起訴請求被告返還前開清償款項，即與不當得利之要
      件不合而無理由。
    (4)至原告所主張本件債務不在原保證書範圍內，且提出本院八十七年度重訴字第
      一二二三號民事判決主張該保證書之內容不得拘束原告等節，亦因本件被告係
      以前述(3)之確定支付命令為受領原告系爭金額之法律上原因，而無加以審酌之
      必要。
（二）從而，原告本件不當得利返還之請求並無理由，其假執行之聲請亦因本案之請
      求無理由而失所依附，應併予駁回。
四、本件事證已臻明確，兩造其餘攻防方法，尚無足影響本判決之結果，乃不一一論
    列，併敘明之。
五、結論：原告之訴為無理由，依民事訴訟法第三百八十五條第一項前段、第七十八
    條，判決如主文。
中      華      民      國    八十九    年      八      月      八      日
                                      民事第五庭法      官  詹駿鴻
右為正本係照原本作成
如對本判決上訴，須於判決送達後廿日內向本院提出上訴狀
中      華      民      國    八十九    年      八      月      八      日
                                                法院書記官  林淑玉


司法院資訊處製作；財團法人民間司法改革基金會備份。
